臺灣高等法院臺中分院民事判決
111年度上字第304號
上  訴  人  蕭永吉  
訴訟代理人  林易佑律師
視同上訴人  邱俊源  
            蔡嘉修  
            蔡坤林  
被上訴人    朱欣妮  
訴訟代理人  陳浩華律師
複 代 理人  阮春龍律師
上列當事人間請求確認通行權存在事件，上訴人對於中華民國11
1年4月1日臺灣臺中地方法院110年度訴字第1565號第一審判決提
起上訴，本院於111年9月20日言詞辯論終結，判決如下：
    主  文
原判決廢棄。
被上訴人於第一審之訴駁回。
第一、二審訴訟費用由被上訴人負擔。
    事實及理由
壹、程序事項：
一、訴訟標的對於共同訴訟之各人必須合一確定者，共同訴訟人
    中一人之行為有利益於共同訴訟人者，其效力及於全體，不
    利益者，對於全體不生效力。民事訴訟法第56條第1項第1款
    定有明文。被上訴人於原審起訴主張其所有臺中市○○區○○段
    （以下均同段）000地號土地（下稱系爭土地）未臨接公路
    屬袋地，僅得通行邱俊源、蔡嘉修、蔡坤林（下稱邱俊源等
    3人）及上訴人蕭永吉共有之000地號土地至公路，爰以邱俊
    源等3人及蕭永吉為被告，起訴請求確認通行權存在，則其
    訴訟標的對邱俊源等3人及蕭永吉即須合一確定。蕭永吉對
    於原審判決提起上訴，客觀上有利益於其他共同訴訟人，依
    上開法律規定，其效力自及於原審其他共同被告即邱俊源等
    3人，本院自應將邱俊源等3人列為視同上訴人。
二、邱俊源等3人經合法通知，未於言詞辯論期日到場，且核無
    民事訴訟法第386條各款所列情形，爰依同法第463條準用第
    385條第1項前段規定，依被上訴人之聲請，由其一造辯論而
    為判決。
貳、實體事項：
一、被上訴人主張：伊為系爭土地及其上門牌號碼臺中市○○區○○
    路0段000巷（下稱000巷）0號（下稱0號房屋）之所有權人
    。系爭土地為袋地，與公路無適宜之聯絡，須經由伊與邱俊
    源等3人共有之000地號土地，連接上訴人共有之000地號土
    地如原判決附圖（下稱附圖）編號000(0)部分，方能連接至
    臺中市○○區○○路0段（下稱○○路0段）道路。爰依民法第787
    條、第789條規定請求：㈠確認被上訴人對上訴人共有之000
    地號土地如附圖編號000(0)部分（面積70.01平方公尺）有
    通行權存在。㈡上訴人於前項土地範圍內，不得設置障礙物
    ，或以他法妨礙被上訴人通行（原審為被上訴人勝訴之判決
    ，上訴人不服，提起上訴）。並答辯聲明：上訴駁回。
二、蕭永吉則以：被上訴人之0號房屋於85年6月間建造完成後，
    始終通行000巷之現有巷道（坐落000、000地號土地)，以連
    接至公路即○○路0段，未曾遭受阻礙而不能通行，而附圖編
    號000(0)部分土地為經指定建築線之現有巷道，依建築技術
    規則建築設計施工編第1條第36款前段規定，附圖編號000(0
    )部分土地為道路，系爭土地既有臨路，即非袋地等語，資
    為抗辯。並上訴聲明：㈠原判決廢棄。㈡上開廢棄部分，被上
    訴人於第一審之訴駁回。
三、邱俊源等3人未於言詞辯論期日到場，於原審主張：邱俊源
    為000地號土地及其上000巷0號建物（下稱0號房屋）之所有
    權人；蔡嘉修為000地號土地及其上000巷0號建物（下稱0號
    房屋）之所有權人；蔡坤林為000地號土地及其上000巷00號
    建物（下稱00號房屋）之所有權人。伊等3人均為000、000
    地號土地之共有人，000、000地號土地係作為000巷道路使
    用，車輛通行一定要經過000地號土地。伊等購買上開土地
    及建物時，買賣契約有加註000地號土地供伊等所購買之土
    地無償通行使用。邱俊源並稱000地號土地係供000至000地
    號土地通行使用等語，資為抗辯。
四、以下事項為上訴人、蔡嘉修、蔡坤林及被上訴人所不爭執，
    並有地籍圖謄本、臺中市○○地政事務所110年7月1日○○○字第
    0000000000號函檢送000至000、000地號土地公務用謄本、
    地籍異動索引、土地登記簿及相關資料、訴外人蕭環德與蔡
    凰英之不動產買賣合約書、蕭環德與邱俊源、訴外人周志連
    之協議書（見原審卷第498至502頁、第17頁、93至302頁、3
    47至363頁、本院卷第102至104頁）等在卷為證；又上開事
    項經原審將111年1月27日準備程序筆錄送達予邱俊源（見原
    審卷第512-1頁），邱俊源於言詞辯論期日未到場，亦未就
    上開事項為爭執，依民事訴訟法第280條第1項、第3項規定
    ，視同自認。
㈠、000地號土地（重測前為○○○段○○○小段0-00地號，分割自○○○
    段○○○小段0-0地號）、000地號土地（重測前為○○○段○○○小
    段0-00地號，分割自○○○段○○○小段0-00地號，○○○段○○○小段
    0-00地號土地分割自○○○段○○○小段0-0地號）供為000巷道路
    使用，被上訴人所有之000地號土地，及蔡嘉修所有之000地
    號土地，邱俊源所有之000地號土地，蔡坤林所有之000地號
    土地，均需從000巷連接○○路0段對外通行。
㈡、被上訴人於109年12月4日因109年11月16日與訴外人戴培仲間
    之買賣，取得同段000地號土地（重測前為○○○段○○○小段0-0
    0地號，分割自○○○段○○○小段0-0地號）及其上0號建物（○○
    段00建號，重測前為○○○段○○○小段000建號）之所有權，及0
    00地號土地應有部分4分之1。
㈢、000地號土地原由蕭環德所有，其後由蕭金昌於109年5月29日
    因分割繼承取得000地號土地所有權全部。蕭金昌於109年6
    月15日將000地號土地贈與邱俊源等3人及訴外人李燕秋各應
    有部分4分之1，並於109年6月24日完成所有權移轉登記。嗣
    李燕秋於109年9月23日將其所有之000地號土地應有部分4分
    之1贈與蕭永吉，並於109年10月13日完成所有權移轉登記。
    現000地號土地為上訴人分別共有，應有部分各4分之1。
㈣、000地號土地為被上訴人（109年12月4日因買賣取得）及邱俊
    源（85年8月29日因買賣取得）、蔡嘉修（107年8月6日因買
    賣取得）、蔡坤林（106年7月10日因買賣取得）共有，應有
    部分各4分之1。
㈤、蔡嘉修因與其兄蔡旗峰間之買賣，於107年8月6日取得000地
    號土地及其上0號建物（○○段00建號，重測前為○○○段○○○小
    段000建號）之所有權，及000地號土地應有部分4分之1。蔡
    旗峰、蔡嘉修之大姐即蔡凰英代表蔡旗峰與蕭環德商討購買
    上開土地、建物時，約定蕭環德同意無償提供○○○段○○○小段
    0-0地號土地（即現在之000地號土地）通行權予買受人及其
    繼受人，之後由蔡旗峰向蕭環德購買取得上開土地、建物。
㈥、邱俊源因買賣，分別於85年7月9日、85年10月5日取得000地
    號土地及其上0號建物（○○段00建號，重測前為○○○段○○○小
    段000建號）之所有權。
㈦、蔡坤林因買賣，於106年7月10日取得000地號土地及其上00號
    建物（○○段00建號，重測前為○○○段○○○小段000建號）之所
    有權。
㈧、蕭永吉於106年1月16日因贈與，而為000、000地號土地及坐
    落000地號土地上之000號建物（○○段00建號）之所有權人。
㈨、蕭環德與訴外人周志連、邱俊源訂立有如原審卷第357至363
    頁所示之協議書。
五、得心證之理由：
㈠、按土地因與公路無適宜之聯絡，致不能為通常使用者，土地
    所有人得通行周圍地以至公路；因土地一部之讓與或分割，
    而與公路無適宜之聯絡，致不能為通常使用者，土地所有人
    因至公路，僅得通行受讓人或讓與人或他分割人之所有地。
    數宗土地同屬於一人所有，讓與其一部或同時分別讓與數人
    ，而與公路無適宜之聯絡，致不能為通常使用者，亦同。民
    法第787條第1項前段、第789條第1項定有明文。袋地通行權
    之立法目的，乃在充分發揮袋地之經濟效用，兼顧相鄰關係
    而令周圍地負容忍通行之義務，以促進物盡其用之社會整體
    利益。若該土地尚有可供公眾通行之道路以對外聯絡道路，
    即與袋地通行權之法旨有違。次按建築基地與建築線應相連
    接；直轄市、縣 (市)  (局) 主管建築機關，應指定已經公
    告道路之境界線為建築線。但都市細部計畫規定須退縮建築
    時，從其規定。前項以外之現有巷道，直轄市、縣 (市)  (
    局) 主管建築機關，認有必要時得另定建築線；其辦法於建
    築管理規則中定之。又在依法公布尚未闢築或拓寬之道路線
    兩旁建造建築物，應依照直轄市、縣(市)  (局) 主管建築
    機關指定之建築線退讓。建築法第42條本文、第48條第1項
    、第49條分別定有明文。又依建築法第101條授制定之臺中
    市建築管理自治條例，依其修正前後之第10條第1項本文及
    第19條第1項第1款、第5款規定，合於該自治條例規定之現
    有巷道，應申請指定（示）建築線，其所稱現有巷道，包括
    供公眾通行而具有公用地役關係之巷道及曾指定（示）建築
    線且已建築完成之巷道。又建築技術規則建築設計施工編第
    1條第36款亦規定：道路指依都市計畫法或其他法律公布之
    道路（得包括人行道及沿道路邊綠帶）或經指定建築線之現
    有巷道。則主管建築機關就建築基地依已經都市計畫法編定
    公告之道路之境界線指定為建築線（並未退讓）者。該建築
    基地既已面臨公用道路，顯與民法第787條所規定袋地之要
    件不符。最高法院96年度台上字第393號判決意旨參照。
㈡、被上訴人主張系爭土地為袋地，須由其與邱俊源等3人共有之
    000地號土地，連接上訴人共有之000地號土地如附圖編號00
    0（0）之土地，始能通往○○路0段而對外聯絡等情，據其提
    出000、000地號土地登記謄本、地籍圖謄本及現場照片等為
    證（見原審卷第17至29頁、49至56頁）。又000、000地號土
    地供為000巷道路使用，被上訴人所有系爭土地及邱俊源等3
    人之000至000地號土地，均臨接000地號土地而需從000巷連
    接○○路0段對外通行乙節，為兩造所不爭執，並經原審會同
    兩造現場勘驗，作成勘驗筆錄及現場照片在卷足參（見原審
    卷第385至473頁）。查，系爭土地上建有0號房屋，0號房屋
    即臺中市○○區○○段00○號建物，係領有00工建使字第000號使
    用執照後所登記之合法建物等情，有000地號及00建號土地
    建物查詢資料、建物測量成果圖查詢資料附卷可稽（見原審
    卷第536至541頁）。再依臺中市政府都市發展局111年7月26
    日函覆本院說明：000地號土地係臺中市府00年000號建造執
    照（下稱系爭建照）套繪有案之6米私設道路，而如附圖編
    號000(0）之土地則為系爭建照套繪有案之現有巷道（見本
    院卷第73頁），另依上開函文檢附之系爭建照圖資顯示，00
    0地號土地為000至000地號建築基地指定建築線內之6米私設
    通路；且附圖編號000（0）部分標示為現有巷道（見本院卷
    第76至77頁），足見被上訴人所有系爭土地，由其共有之00
    0地號之私設通路，得行經套繪有案之供公眾通行之現有巷
    道即附圖編號000（0）部分土地與○○路0段連絡，則被上訴
    人主張系爭土地係無法與公路為適宜聯絡，屬不能為通常使
    用之袋地云云，洵無足採。又附圖編號000（0）部分之土地
    既屬臺中市政府認定有案之現有巷道，而私有土地依建築法
    之規定，提供作為公眾通行之道路，其未經徵收者，仍應持
    續作為公眾使用，市區道路主管機關依其情形，得依市區道
    路條例之規定為改善、養護及重修，所有權人負有容忍義務
    ，益見被上訴人就具有公用地役關係之附圖編號000（0）之
    現有巷道，請求確認袋地通行權存在，明顯有誤。從而，被
    上訴人主張系爭土地為袋地，核與民法第787條第1項、第78
    9條第1項規定之要件不符，故被上訴人依上開規定，請求確
    認對上訴人共有之000地號土地如附圖編號000（0）部分有
    袋地通行權存在，及請求上訴人於該部分土地，不得設置障
    礙物，或以他法妨礙被上訴人通行，洵屬無據。
六、綜上所述，被上訴人依民法第787條第1項、第789條第1項規
    定，請求確認對上訴人共有之000地號土地如附圖編號000(0
    )部分（面積70.01平方公尺）有通行權存在，並請求上訴人
    於上開土地範圍內，不得設置障礙物，或以他法妨礙被上訴
    人通行，為無理由，應予駁回。原審為上訴人敗訴之判決，
    容有未洽。上訴意旨指摘原判決不當，求予廢棄，為有理由
    。爰由本院將原判決廢棄，並改判如主文第2項所示。
七、本件事證已臻明確，兩造其餘攻擊防禦方法及所提證據，經
    本院斟酌後，認為均不足以影響本判決之結果，而無逐一論
    駁之必要，併此敘明。
八、據上論結，本件上訴人之上訴為有理由。爰判決如主文。
中　　華　　民　　國　　111 　年　　10　　月　　4 　　日
　　　　　　　民事第五庭　　審判長法　官　黃綵君
　　　　　　　　　　　　　　　　　法　官　楊珮瑛
　　　　　　　　　　　　　　　　　法　官　李慧瑜
正本係照原本作成。
被上訴人得上訴。
如不服本判決，須於收受判決送達後20日內向本院提出上訴書狀
，其未表明上訴理由者，應於提出上訴後20日內向本院提出上訴
理由書狀（均須按他造人數附具繕本）。因疫情而遲誤不變期間
，得向法院聲請回復原狀。
上訴時應提出委任律師為訴訟代理人之委任狀。具有民事訴訟法
第466條之1第1項但書或第2項之情形為訴訟代理人者，另應附具
律師及格證書及釋明委任人與受任人有該條項所定關係之釋明文
書影本。如委任律師提起上訴者，應一併繳納上訴審裁判費。

　　　　　　　　　　　　　　　　　書記官　陳秀鳳
　　　　　　　　　　　　　　　　　
中　　華　　民　　國　　111 　年　　10　　月　　4 　　日